臺灣臺南地方法院民事裁定　　　　　　 96年度家抗字第68號
抗　告　人　財政部國有財產局臺灣南區辦事處臺南分處
法定代理人　甲○○
相　對　人　臺南縣仁德鄉農會
法定代理人　乙○○
上列抗告人因與相對人間就被繼承人林春雄選任遺產管理人事件
，對於中華民國96年8月15日本院96年度財管字第33號裁定提起
抗告，本院裁定如下：
    主      文
抗告駁回。
抗告程序費用新臺幣壹仟元由抗告人負擔。
    理      由
一、按先順序繼承人均拋棄其繼承權時，由次順序之繼承人繼承
    。其次順序繼承人有無不明或第四順序之繼承人均拋棄其繼
    承權者，準用關於無人承認繼承之規定。又按繼承開始時，
    繼承人之有無不明者，由親屬會議於一個月內選定遺產管理
    人，並將繼承開始及選定遺產管理人之事由，向法院報明。
    第1178條所定之期限屆滿，無繼承人承認繼承時，其遺產於
    清償債權，並交付遺贈物後，如有賸餘，歸屬國庫。繼承人
    有無不明而不能依民法第1177條選定遺產管理人時，得由利
    害關係人聲請法院選任之。民法第1176條第6項、第1177條
    、第1185條及第1178條第2項分別定有明文。
二、本件相對人（即原審聲請人）於原審法院聲請意旨略以：被
    繼承人林春雄（男，民國○○年○月○○日生，身份證統一編號
    ：Ｚ000000000號，民國95年12月11日死亡，生前最後處所：
    台南縣仁德鄉○○村○○鄰○○路48巷11號）與聲請人間因給
    付借款強制執行，經執行拍賣流標撤回，業經鈞院南院慧95
    執實字第11069號核發債權憑證。惟因其繼承人全部拋棄繼
    承，為保障聲請人即債權人之權益，爰聲請選任被繼承人林
    春雄之遺產管理人等語。
三、原審法院裁定以：相對人主張之上開事實，業據提出本院債
    權憑證影本1份、戶籍謄本4份、96年度繼字第290號拋棄繼
    承准予備查函影本1份為憑，並經本院依職權調取本院96年
    度繼字第290號、95年度執字第11069號卷宗審閱屬實，又審
    酌無人繼承之遺產於清償債權、交付遺贈物後，如有賸餘應
    歸屬國庫，即無人繼承之遺產於清償債權，並交付遺贈物後
    ，如有剩餘，歸屬國庫。非公用國有財產以財政部國有財產
    局為管理機關。民法第1185條、國有財產法第12條分別定有
    明文，且本件被繼承人林春雄之繼承人皆已拋棄繼承權，未
    準用民法第1177條之規定選定遺產管理人，足徵渠等對被繼
    承人林春雄遺產之處置已漠不關心，為使被繼承人林春雄遺
    產之處置順利進行，本院認選任財政部國有財產局臺灣南區
    辦事處臺南分處為被繼承人林春雄之遺產管理人為適當等語
    。
四、抗告意旨略以：
（一）按司法院74年10月15日（74）院台廳一字第05786號函示
      「嗣後各地方法院受理有關無人承認繼承遺產管理事件時
      ，先順序繼承人均拋棄繼承，其次順序繼承人有無不明而
      應準用關於無人承認繼承之規定時，應先審核可否依民法
      第1177條規定選定遺產管理人。如無法選任遺產管理人者
      ，因此類拋棄繼承事件，多屬遺債大於遺產，形同破產，
      儘量避免選任國有財產局為遺產管理人。」以及本局91年
      2月27日台財產局接字第0910004982號函轉司法院秘書長
      90年12月20日（90）秘台廳民一字第3022號函示「檢送司
      法院秘書長90年12月20日（90）秘台廳民一字第30224號
      函影本乙份，司法院秘書長已轉知台灣高等法院等，請各
      法院受理有關無人承認繼承遺產管理作業要點及該院74
      年10月15日（74）院台廳一字第05786號函辦理」。
（二）衡諸一般常情，被繼承人林春雄之法定繼承人之所以聲明
      拋棄繼承，不外乎被繼承人之遺債大於遺產，有破產之虞
      ，審究本院，相對人提出本院債權憑證影本乙紙為證，足
      見被繼承人有債務存在，且有遺債大於遺產之虞；再者，
      人性戀財，若被繼承人果真留有其他遺產，其繼承人豈會
      拋棄繼承之理? 因之被繼承人即可能屬於遺債大於遺產。
（三）抗告人因係國庫之財產管理機關，而國庫對於無人承認繼
      承之遺產向有期待權，因之，以被繼承人遺債大於遺產之
      情形，則選任抗告人為遺產管理人所耗費之人力、時間實
      難以金錢衡量；且管理期間所需之花費亦由國庫代為墊付
      ，而若結果落得其遺產不足以清償，不僅國庫利益受損，
      更有甚者，豈非造成浪費國家資源於少數特定人之不公現
      象。
（四）依民法第1179條拋棄繼承之繼承人並非不可擔任遺產管理
      人，且法亦無明文禁止，況被繼承人生前之債權債務關係
      ，以及印鑑、產權證明等重要文件應屬其配偶、子女或其
      他最近親屬最為知悉，且目前應仍由其等保管，就該債務
      必較抗告人明瞭，就適任與否加以考量，除其配偶、子女
      或其他最近親屬外，實是不作第二人想。
五、經查：
（一）本件相對人聲請之前開事實，業據其提出被繼承人林春雄
      之財產資料、繼承系統表及相關戶籍資料附於原審卷可稽
      ，揆諸前開說明，其自係被繼承人之利害關係人，從而，
      相對人以其為利害關係人聲請選任被繼承人之遺產管理人
      ，自屬有據。
（二）司法院前述函示，僅謂儘量避免選任抗告人為遺產管理人
      ，並非謂不得選任其為遺產管理人，無非著眼於國有財產
      之考量，對於法院亦無拘束力。又被繼承人生前之債權債
      務關係及有關產權證明文件，抗告人得依其他方式獲悉或
      取得，另有關之印鑑，抗告人亦得依舉證責任分配方式辨
      識其真偽，於其管理遺產上並無困難，而上開文件資料其
      親屬未必最為知悉。且被繼承人之全體繼承人均拋棄繼承
      ，已無利害關係，並於原審以書面陳明不願擔任被繼承人
      之遺產管理人，是如選定其等擔任遺產管理人，難期將來
      執行職務能克盡職守，公正客觀，以善盡管理人之職務，
      為期公正，實不宜選任其等為遺產管理人。抗告意旨主張
      繼承人對於被繼承人生前之債權債務關係最為知悉，且相
      關印鑑、重要證件、產權證明等目前仍在家屬保管中，故
      就適任與否加以考量，應以被繼承人之最近親屬為遺產管
      理人最適當云云，自無可取。
（三）被繼承人之遺產，於遺產管理人完成清償債權並交付遺贈
      物等清算程序前，是否有賸餘，無從知悉。而依上述說明
      ，各順序之繼承人均拋棄繼承者，其剩餘財產歸屬國庫，
      而抗告人為國庫之綜理機關，為國有財產法第9條第2項所
      明定，其備有財產管理之專才，雖其經費支出屬國家資源
      ，但保護無人繼承財產之債權人之權利，亦屬政府之義務
      。於遺產管理人指定之實際運作，仍認選任國有財產局為
      遺產管理人較為妥適。抗告意旨以：本件既有遺債大於遺
      產之虞，若選任抗告人為遺產管理人，抗告人仍須盡善良
      管理人之責任為其管理遺產、處理債務問題，其間所將耗
      費之人力、時間實難以金錢衡量；且管理期間所須之花費
      亦由國庫代為墊付，不僅國庫利益受損，更甚者，豈非造
      成浪費國家資源於少數特定人之不公現象云云，亦無可採
      。
（四）又相對人為被繼承人之債權人，如兼任被繼承人之遺產管
      理人，恐有利害衝突之虞，而不利於被繼承人之其他債權
      人，亦不宜選任其為遺產管理人。
（五）綜上所述，原審法院據此指定抗告人為被繼承人之遺產管
      理人，經核並無不合，抗告意旨復未述明原裁定選任其為
      被繼承人之遺產管理人有何違法或其他不當之處，其提起
      抗告，聲明廢棄原裁定，非有理由。
六、綜上論結，本件抗告為無理由，爰依非訟事件法第21條第2
    項、第46條，民事訴訟法第495條之1第1項、第449條第1項
    、第95條、第78條，裁定如主文。
中　　華　　民　　國　　96　　年　　9 　　月　　5 　　日
                       家事庭   審判長法　官　鍾宗霖
　　　　　　　　　　　　　　　　      法　官  林富郎
　　　　　　　　　　　　　　　　      法　官  楊佳祥
上為正本係照原本作成。
抗告人如不服本裁定，僅得於收受本裁定正本送達後10日內以違
背法令為理由，向本院提出再抗告狀（須附繕本1份及繳納再抗
告裁判費新臺幣1000元），而後始可再抗告於最高法院。
中　　華　　民　　國　　96　　年　　9 　　月　　5 　　日
　　　　　　　　　　　　　　　　　　　書記官　蕭伊舒
